【裁判字號】    97,重上,583
【裁判日期】    980831
【裁判案由】    給付買賣價金
【裁判全文】
臺灣高等法院民事判決                 97年度重上字第583號
    上  訴  人   甲○○
                 乙○○
    共      同
    訴訟代理人   楊明廣律師
    被上訴  人   丙○○
    訴訟代理人   楊永成律師
    複  代理人   張家豪律師
上列當事人間請求給付買賣價金事件，上訴人對於中華民國97年
10 月20日臺灣臺北地方法院96年度重訴字第1667 號第一審判決
提起上訴，本院於98年8月19日言詞辯論終結，判決如下：
    主  文
原判決除上訴人乙○○給付新臺幣參佰伍拾柒萬元本息及其訴訟
費用部分外，均廢棄。
上開廢棄部分，被上訴人在第一審之訴駁回。
上訴人乙○○之其餘上訴駁回。
廢棄改判部分之第一、二審訴訟費用，由被上訴人負擔。駁回部
分之第二審訴訟費用，由上訴人乙○○負擔。
    事實及理由
一、被上訴人主張：上訴人於95年2月28 日一同前來楊三郎美術
    館，懇求被上訴人出售先父楊三郎之油畫10張，雙方約定買
    賣總價金為新臺幣（下同）1,000 萬元，被上訴人同意後並
    交付系爭10張畫作，詎上訴人迄今未支付價金，屢催未獲置
    理。爰依買賣之法律關係，請求判令被告給付1,000 萬元及
    自起訴狀繕本送達翌日起算之法定遲延利息等情（原審卷第
    79頁）。
    原審判決：上訴人應給付被上訴人1,000萬元及97年9月12日
    起算之法定遲延利息。
    被上訴人在本審補充略以：(一)上訴人甲○○亦為系爭畫作買
    賣關係之當事人，此由原審證物二之律師函、臺北地院檢察
    署97年度偵字第5469號卷宗所附欠款條影本及被上訴人之受
    訊內容，可知：就系爭畫作係由被上訴人與上訴人甲○○為
    買賣之磋商，而由上訴人乙○○取畫，被上訴人不可能與交
    情不深之上訴人乙○○進行買賣交易之討論。且被上訴人於
    96 年5月25日致電上訴人江宜霖時，其於電話中自承與乙○
    ○共同向被上訴人買受系爭畫作。(二)兩造間就系爭畫作之買
    賣價金約定為1,000萬元：上訴人取走之10 張畫，依藝廊業
    界之計算共計102號，以97年間報載楊三郎一幅10 號畫作之
    價款1,200萬至1,400萬元，可知楊三郎之畫作每號可達10萬
    元，則系爭10張畫作價金取其整數為1,000 萬元。又依原審
    證物一字據記載1,000 萬元，除係擔保上訴人不得於媒體曝
    光之罰金外，依雙方交易習慣，亦為價金之約定。(三)臺北地
    檢署97年度偵字第5469號卷宗所附之「超先見科技公司之股
    票99張」，乃95年10月間由上訴人江宜霖交付質押予被上訴
    人，並非上訴人乙○○所交付，用以拖延給付價金之時間，
    然上開股票於95年8 月間即已作廢而無價值，自無可能抵充
    系爭畫作之買賣價金云云。聲明：上訴駁回。
二、上訴人則以：(一)上訴人江宜霖並非系爭畫作買賣關係之當事
    人，此由原審證物一之字據並無江宜霖之簽名可知；且96年
    5月25 日被上訴人與上訴人江宜霖之通話內容，僅單純社交
    對話，無法反映真實，況談話中上訴人甲○○僅表示對於其
    子上訴人乙○○之事不會推辭，會幫兒子商談而已。(二)兩造
    間系爭畫作買賣價金約定為300 萬元：原審證物一字據上記
    載之1,000 萬元並非買賣價金，至於被上訴人與上訴人江宜
    霖對話錄音內容提及之1,000 萬元，僅被上訴人自言自語。
    上訴人乙○○取走之10張畫，共計74號，每號4 萬元，約定
    以整數計算為300 萬元。上證三被上訴人於刑案偵查中提出
    以前上訴人江宜霖所簽欠條記載，可知被上訴人賣出楊三郎
    畫平均每號為3萬5,000元或1萬1,600元，絕非被上訴人所稱
    每號10萬元。(三)臺北地檢署97年度偵字第5469號卷內所附「
    超先見科技公司之股票99張」，乃上訴人乙○○於95年2 月
    28日交付被上訴人，用以抵充系爭10張畫作之價金，被上訴
    人既已收受，則上訴人乙○○業已付清系爭畫作之價金等語
    抗辯。聲明：(一)原判決廢棄。(二)駁回被上訴人在第一審之訴
    。
三、兩造不爭執之事實：
  (一)上訴人乙○○為上訴人甲○○之子，有戶籍謄本可按（原審
    卷第45、50頁），而上訴人甲○○與被上訴人為多年舊識，
    亦據上訴人甲○○與被上訴人所一致陳明（本院卷第79頁反
    面、第131頁）。
  (二)上訴人乙○○於95 年2月28日取走系爭10張畫作，並當場書
    立字據執交予被上訴人，字據上記載：「本人收藏之楊三郎
    油畫作品共計拾張，同意於壹年內（2006年2月25日起至200
    7年2月25日止）不得於媒體曝光作任何形式之行銷行為，違
    反承諾同意付（按為「負」之誤）擔罰金壹仟萬元於丙○○
    先生。並同意已收藏之油畫作品不得退換」等語，業據兩造
    陳述一致（本院卷第29頁反面、79頁反面、80頁反面），並
    有字據可稽（原審卷第9頁）。
  (三)被上訴人前於97年間對上訴人提出詐欺之告訴，經臺北地方
    法院檢察署檢察官以97年度偵字第5469號不起訴處分書，對
    上訴人為不起訴處分，雖經被上訴人聲請再議，再經臺灣高
    等法院檢察署以97年度上聲議字第4169號處分書駁回再議，
    有不起訴處分書及高檢署之處分書可按，並經本院調取該卷
    宗查閱明確（卷宗影本外放）。
四、本件重要爭點在於：
  (一)上訴人甲○○是否為系爭畫作買賣關係之買受人？
  (二)系爭畫作之買賣價金為多少？
  (三)上訴人有無以超先見科技公司之股票99張付清系爭畫作之買
    賣價金？
五、上訴人甲○○是否為系爭畫作買賣關係當事人？
  (一)被上訴人主張：系爭畫作之買受人為上訴人2人，於95年2月
    28日一同向被上訴人取走系爭10張畫作，上訴人甲○○亦為
    系爭畫作買賣關係之買受人云云，無非以95年2月28 日字據
    、被上訴人委請律師催告之函件、被上訴人與上訴人甲○○
    之錄音對話及譯文等為憑（原審卷第9-11頁，本院卷第38 -
    40頁）。上訴人乙○○承認與被上訴人間有系爭畫作之買賣
    關係，惟上訴人甲○○則執詞否認其為系爭畫作之買受人。
  (二)經查：
    1.被上訴人於本審中親自陳明：「是乙○○於95年2月28 日
      晚間約11時40分左右，是乙○○1 個人來我這裡拿走畫的
      」、「後來在95年2月28日乙○○1個人來拜託我讓他拿畫
      ，本來想要拿60張畫…我說沒有60張畫，只有在我室內的
      這10張畫」等語（本院卷第79頁反面、80頁反面）；且被
      上訴人於詐欺告訴偵查中亦陳述：「我認識甲○○6、7年
      ，後來才認識他小孩乙○○」、「95年2月25 日（按為28
      日之誤）乙○○拿走10張畫總價至少1000萬元，表示賣掉
      就會償還所有的欠款，但錢也都沒給我」（台北地檢署97
      年度偵字第5469號偵卷第39-40 頁）；而被上訴人提出之
      95 年2月28日字據（原審卷第9 頁），其上僅有上訴人乙
      ○○簽名，並無上訴人甲○○簽名或蓋章，因認：於95年
      2 月28日僅上訴人乙○○與被上訴人洽談買受楊三郎畫作
      之事宜，乙○○先提出買受（標的物）楊三郎畫作60張之
      要約，未為被上訴人所承諾，被上訴人再提出標的物為楊
      三郎畫作10張之新要約，上訴人乙○○就此新要約予以承
      諾，而由被上訴人與上訴人乙○○當場達成買賣標的物為
      楊三郎畫作10張之合意。參酌被上訴人於詐欺偵查中另提
      出上訴人乙○○於94年10月19日書立之字據：「茲收到楊
      三郎十二號高山古木油畫壹張」（上開偵卷第49頁），亦
      見上訴人乙○○於94年10月間起即曾與被上訴人交易，則
      被上訴人所述：其不可能與上訴人乙○○磋商云云，顯與
      事實不符，而不可採。
    2.被上訴人雖提出其96 年10月4日委請律師寄發函件予上訴
      人甲○○之函件，以上訴人甲○○收受後並未否認或抗辯
      ，可見甲○○亦為系爭畫作10張之買受人云云。上訴人甲
      ○○雖未爭執收受上開函件之情，惟按單純之沈默，除有
      特別情事，依社會觀念可認為一定意思表示者外，不得謂
      為係默示之意思表示，上訴人甲○○收受函件後未為任何
      表示，既無其他特別舉動或情事，要僅得認為係單純之沈
      默，尚難認為其就系爭畫作10張買賣關係為默示承認。至
      於被上訴人與上訴人甲○○之對話，經本院會同兩造勘驗
      ，確認其內女聲係上訴人甲○○之聲音，對話內容與被上
      訴人提出之譯文相符（本院卷第50頁反面），然觀由上訴
      人甲○○所述之言詞（本院卷第38-40 頁），並無任何其
      承認為系爭10張畫作買受人之內容，雖上訴人甲○○對話
      中提及：「賣我的古董還有賣我的首飾啊！好不好？我盡
      量籌給你好不好？」、「我有錢我就打電話給你，儘管放
      心啦！」（本院卷第39頁），是否其有承擔乙○○買受系
      爭10張畫作價金債務之意、究屬何種債務承擔性質等節有
      待探究，然因被上訴人在本件訴訟中並未主張基於債務承
      擔之法律關係對上訴人甲○○為請求，則甲○○有無承擔
      債務之意，非屬本件訴訟審理之範圍，併此敘明。是故，
      被上訴人執上開錄音對話內容據以主張上訴人甲○○亦為
      系爭畫作之買受人，尚無足取。
六、兩造間系爭畫作買賣價金為多少？
  (一)被上訴人主張：系爭10張畫作並未另立買賣契約，共計 102
    號，依楊三郎之畫作每號為10萬元之行情，則系爭畫作之價
    金取其整數，以言詞約定為1,000 萬元等情，已據上訴人乙
    ○○執詞否認，辯稱：系爭10 張畫作共計74號，僅有300萬
    元之價值等語。
  (二)本件上訴人乙○○與被上訴人並無以書面約定系爭10張畫作
    之價金，為兩造不爭執之事實。被上訴人主張：雙方以言詞
    約定為1,000 萬元，此觀上訴人乙○○書寫之字據可明，並
    提出被上訴人與上訴人甲○○之錄音對話為據。惟查被上訴
    人與上訴人甲○○之對話，被上訴人陳述：「那個畫的價值
    現在又高了，應該已經不只一千萬了，現在可能兩千萬了」
    ，上訴人甲○○則云：「不要講那個話，不要講，那四千萬
    好了！我欠你一億、兩億好不好？這樣講啦！」（本院卷第
    39 頁），已見甲○○始終否認系爭10張畫作為1,000萬元之
    意，係被上訴人自行陳述系爭畫作之價值，自難執上開對話
    逕以認定系爭畫作之買賣價金為1,000 萬元。至於上訴人乙
    ○○書寫之95年2月28日字據，係載明1,000萬元為違反「不
    得於媒體曝光作任何形式行銷行為之罰金」，既未載明係買
    賣價金，自無從以該字據認定被上訴人與上訴人乙○○約定
    系爭10張畫作之價金為1,000萬元。
  (三)按當事人就標的物及其價金互相同意時，買賣契約即為成立
    ；又價金雖未具體約定，而依其情形可得而定者，視為定有
    價金，民法第345條第2項、第346條第1項分別定有明文。經
    查：
    1.本件被上訴人與上訴人甲○○為多年舊識，甲○○自91年
      3月11日起開始向被上訴人買畫，嗣於93年10月16 日向被
      上訴人買畫3張共計343萬元、於94年6月8日向被上訴人買
      畫3張共計168萬元；迨94年10月間，甲○○介紹其子上訴
      人乙○○與被上訴人認識，上訴人乙○○亦於94年10月19
      日向被上訴人買受楊三郎之高山古木油畫1 張，業據被上
      訴人於詐欺偵查中陳述綦詳（上開偵卷第29頁），並提出
      乙○○書立之收據可按（上開偵卷第49頁）。依被上訴人
      當庭陳述：「買畫的業界係以一個明信片大小的畫稱為 1
      號，價款即以號為計價單位」（本院卷第29頁），而上訴
      人甲○○在93年10月16日書立之字據記載：「250 萬元」
      、「84號」、「93萬元」（上開偵卷第45-46 頁），於94
      年6 月8日書立之字據記載：「共48號N.T.1,680,000」、
      「加4號共3張N.T.140,000」等字（上開偵卷第47 頁）；
      另上訴人乙○○於94年10月19日書立之字據亦載有：「收
      到楊三郎十二號高山古木油畫壹張」（上開偵卷第49頁）
      等情，足認：上訴人甲○○、乙○○之前與被上訴人間買
      賣楊三郎畫作，確如被上訴人所述係以「號數」作為計價
      之單位。
    2.本件上訴人乙○○於95年2 月28日自被上訴人處取走之系
      爭10張畫作，共計多少號？被上訴人當庭陳述：1張為8號
      ，2張為12號，其餘7張為10 號，共計102號（本院卷第79
      頁反面）；上訴人僅承認其中6 張畫作相符（即本院卷第
      113-115、117-119 頁，被上訴人提出者係本院卷第86-89
      、93、94、），否認另4 張畫作，並主張系爭10張畫作共
      計74號云云（本院卷第101頁反面、105頁、121頁）。
      然按當事人無正當理由不從提出文書之命者，法院得審酌
      情形認他造關於該文書之主張或依該文書應證之事實為真
      實，民事訴訟法第345條第1項定有明文。又當事人違反提
      出文書義務者，原條文規定「法院得認他造關於該文書之
      主張為正當」，以為制裁；惟於構造上證據偏於一方之訴
      訟，例如文書作成過程中僅有該當事人參與，且構成該文
      書內容之事項，又屬其支配領域下時，舉證人每無法就文
      書之內容為具體、特定之表明，致未能藉以證明應證事實
      之真偽，為期公平，並促當事人履行法院所命應提出文書
      之義務，爰將之修正為「法院得審酌情形認他造關於該文
      書之主張或該文書應證之事實為真實」，即法院得依自由
      心證認舉證人關於該文書之性質、內容及文書成立真正之
      主張為真實（最高法院88年度台上字第446 號判決可供參
      照），或認舉證人依該文書應證之事實為真實，俾對違反
      文書提出義務者發揮制裁之效果。
      查上訴人乙○○於95年2月28 日取走系爭10張畫作，並在
      本件訴訟中力陳並無任何出售情事，嗣上訴人甲○○雖陳
      述：系爭10張畫作遭乙○○女友潑漆毀壞（本院卷第75頁
      反面），縱令為真，畫作之實體依理應仍存在，而在上訴
      人乙○○之持有中足資確認。被上訴人業已提出上訴人乙
      ○○取走之10張畫作照片影本附卷，上訴人乙○○在本件
      訴訟中先雖表達和解之意，然始終未提出和解方案，經本
      院通知本人到庭亦未見出庭，有送達證書可按（本院卷第
      77頁）；其後又就其取走之4 張畫作否認係被上訴人提出
      之照片所示者，經本院於98年6月19日諭知該4張畫作在其
      持有中，並經被上訴人聲請，上訴人乙○○有向法院提出
      之義務，否則依民事訴訟法第345 條規定，法院得認定被
      上訴人主張之系爭10張畫作之事實為真實等情，已據筆錄
      載明（本院卷第102 頁）。上訴人乙○○僅聲請訊問證人
      張學孔、陳威霖（本院卷第106 頁，有無訊問必要，詳參
      九、所述），直至本件訴訟事實審言詞辯論終結前未提出
      其爭執之4張畫作內容，益見其否認被上訴人提出之4張畫
      作乙節僅意在延滯訴訟，本院爰依民事訴訟法第345條第1
      項規定，認定被上訴人主張並提出之10張畫作（本院卷第
      86-94頁）即為上訴人乙○○取走之10張畫作。
    3.上訴人乙○○取走之10張畫作共計多少號？上訴人乙○○
      雖主張為74號（本院卷第101頁反面、第121頁），然依其
      承認取走之6 張畫作旁註記之號數（本院卷第 113-115、
      117-119頁）予以計算，即達70號（12+10+10+20+8+10=70
      ），另4張畫合計僅4號，實難想像，並據被上訴人否認，
      上訴人乙○○復未依本院諭知內容提出其爭執之4 張畫作
      ，詳如上陳，且參上訴人乙○○未爭執之6 張畫作最小篇
      幅者即為8號，按此號數乘以4張加上其所承認之6 張畫作
      70 號，總計即為102號，綜上因認被上訴人主張系爭10張
      畫作共計102號之事實為真，堪可採信。
    4.系爭10張畫作每號以多少元計價？
      (1)被上訴人主張：楊三郎之畫作，10號之市場行情價為10
        萬元，固據提出自由時報及工商時報之剪報為據（本院
        卷第95-96 頁）。依其提出之自由時報雖記載：楊三郎
        畫作於84年間每號即達25萬元至30萬元（本院卷第96頁
        ），至於工商時報剪報僅介紹畫家楊三郎之畫作為台灣
        前輩藝術市場價格最穩健的一位，並未具體介紹畫作之
        價格。然查標的物之買賣價格由市場機制決定，只需買
        受人及出賣人雙方合意即可，買賣價格非必與標的物之
        價值相同，此觀上訴人甲○○於94年6月8日書立之字據
        「共48 號N.T0000000」、「加4號…N.T.140000」，據
        以計算每號係35,000元，尚非被上訴人提出之自由時報
        揭露每號25萬元至30萬元計價即明。輔參證人即印象畫
        廊負責人江妙玲於詐欺偵查中證述：「（問：一般畫作
        買賣交易方式，是否畫進來就會付費？）答：不一定，
        要看買畫的人跟看畫的人的交情，不認識的都是一手交
        錢一手交」、「（問：一般拿畫會不會給收據？）答：
        有時候沒付款的會寫，有時候拿了就走了，情況很多，
        有時候直接付錢就不用給收據，有的作家讓我把畫拿走
        也不用寫收據」等語明確（上開偵卷第55-56 頁），益
        見畫作之買賣進行情形往往會視交情而有不同處理方式
        。本院斟酌：上訴人甲○○與被上訴人為舊識，前已有
        數次交易，嗣並於94年10月間介紹其子乙○○與被上訴
        人認識，而上訴人甲○○在本件買賣前之94年6月8日與
        被上訴人交易，時間相隔僅6 月，甲○○於該次係以每
        號35,000元與被上訴人成交，則該次交易價格應可採認
        供作本件計算系爭10張畫作之單價。
      (2)被上訴人雖主張：在95年2月上訴人乙○○拿系爭10 張
        畫作之前，伊以口頭告知：以後每號要以10萬元計價云
        云，惟已經上訴人乙○○否認（均見本院卷第80頁反面
        ），被上訴人復未舉出積極證據以明，自難採憑。
    5.承上開說明，上訴人乙○○與被上訴人就系爭10張畫作之
      價金雖未具體約定，惟參酌上訴人乙○○之前向被上訴人
      買受楊三郎畫作，亦以每號為計價單位；另上訴人甲○○
      與被上訴人之前於94年6月間交易價格行情，每號係以35,
      000 元計算，本次上訴人乙○○取走之系爭10張畫作共計
      為102號等情，則系爭10張畫作之買賣價金可得而定為357
      萬元 （35,000x102= 3,570,000）；被上訴人主張逾上開
      範圍之價金，應無可採。
七、上訴人乙○○有無以「超先見科技公司之股票99張」，付清
    系爭畫作之買賣價金？
  (一)上訴人乙○○主張：其於95年2月28 日交付超先見科技公司
    股票99張，用以付清系爭10張畫作之買賣價金云云（本院卷
    第81頁反面）。被上訴人雖承認曾收受上開股票之事實，惟
    辯稱：上開股票乃上訴人甲○○於95年10月間所交付，並非
    上訴人乙○○所交付，甲○○交付之用意在於拖延其之前積
    欠被上訴人之款項在卷（本院卷第81頁）。
  (二)上訴人乙○○主張：其在95 年2月28日交付超先見科技公司
    股票予被上訴人，用以付清系爭畫作之價金乙節，業據被上
    訴人否認，並於詐欺偵查中即陳明係甲○○於94年10月間交
    付予伊（上開偵卷第56、59頁），雖時間與本件訴訟中所述
    之95年10月間，而有不一，然意旨同為由甲○○交付上開股
    票，上訴人乙○○並未舉出積極證據證明於上開時日交付股
    票予被上訴人。若上訴人乙○○於95年2月28 日當天交付上
    開股票予被上訴人以給付系爭畫作之價金者，衡諸常情，上
    訴人乙○○應會在95年2月28 日之字據寫明，甚或要求被上
    訴人另立收據，以表明價金已付訖之情，惟上開字據並無隻
    字片語提及；且參卷附被上訴人與上訴人甲○○之錄音對談
    內容，上訴人甲○○亦未提及任何其子上訴人乙○○已給付
    超先見科技公司股票付清價金之情，因認上訴人乙○○主張
    ：其已於95年2月28 日交付上開股票用以付清系爭畫作價金
    云云，顯乏實據，而不可採。
八、綜上所述，被上訴人本於買賣之法律關係，得請求上訴人乙
    ○○給付357萬元及自原審起訴狀繕本送達上訴人乙○○ 即
    97年9月12 日起算之法定遲延利息範圍內，為有理由，應予
    准許；逾上開准許範圍外之請求，為無理由，應予駁回。原
    審就超過上開應准許部分，即上訴人甲○○應給付500 萬元
    本息、上訴人乙○○給付超過357 萬元本息等部分為敗訴判
    決，尚有未洽，上訴意旨就此部分指摘原判決不當，為有理
    由，爰由本院廢棄改判如主文第二項所示。至於上開應准許
    部分，原審判命上訴人乙○○給付，並無不合，上訴人乙○
    ○仍執陳詞，求予廢棄，為無理由，應駁回其上訴。
九、上訴人聲請本院訊問證人張學孔、陳威霖（本院卷第106 頁
    ），前者意欲證明張學孔並未在雋永畫廊出售系爭10張畫作
    其中3 張之人，因本件被上訴人係依買賣關係請求上訴人乙
    ○○給付價金，並非依95年2月28 日字據請求給付罰金，則
    究竟在雋永畫廊出售3 張楊三郎畫作之人是否為上訴人乙○
    ○，並非本件待證事實，自無傳訊之需。至於後者，意欲證
    明被上訴人所指系爭畫作中「港口雨日」該張畫作，乃上訴
    人於94年間即出售予陳威霖，不可能由被上訴人再於95 年2
    月28日出售予上訴人乙○○，惟上訴人乙○○取走系爭10張
    畫作，乃其自始至終不爭執之事實，畫作既在其持有中，自
    應由其就10張畫作負舉證責任，訊問證人陳威霖仍無從究明
    系爭10張畫作之內容，亦無調查之必要，附此說明。
十、據上論結：本件上訴人甲○○之上訴為有理由，上訴人乙○
    ○之上訴為一部有理由，一部無理由，依民事訴訟法第 450
    條、第449條第1項、第79條、第85 條第1項但書，判決如主
    文。
中    華    民    國    98    年    8    月     31    日
                    民事第一庭
                        審判長法  官  張耀彩
                              法  官  盧彥如
                              法  官  林金吾
正本係照原本作成。
如不服本判決，應於收受送達後20日內向本院提出上訴書狀，其
未表明上訴理由者，應於提出上訴後20日內向本院補提理由書狀
（均須按他造當事人之人數附繕本）上訴時應提出委任律師或具
有律師資格之人之委任狀；委任有律師資格者，另應附具律師資
格證書及釋明委任人與受任人有民事訴訟法第466條之1第1 項但
書或第2項（詳附註）所定關係之釋明文書影本。
中    華    民    國    98    年    8     月    31    日
                              書記官  張淑芳
附註：
民事訴訟法第466條之1（第1項、第2項）：
對於第二審判決上訴，上訴人應委任律師為訴訟代理人。但上訴
人或其他法定代理人具有律師資格者，不在此限。
上訴人之配偶、三親等內之血親、二親等內之姻親，或上訴人為
法人、中央或地方機關時，其所屬專任人員具有律師資格並經法
院認為適當者，亦得為第三審訴訟代理人。


司法院資訊處製作；財團法人民間司法改革基金會備份。
